【裁判字號】    90,重上更(三),22
【裁判日期】    901231
【裁判案由】    常業重利
【裁判全文】
臺灣高等法院高雄分院刑事判決                  九十年度重上更(三)字第二二號
    上  訴  人
    即  被  告  己○○
                丁○○原名張.
右上訴人因常業重利案件，不服臺灣高雄地方法院八十四年度易字第四一五九號中華
民國八十四年十一月九日第一審判決（起訴案號：臺灣高雄地方法院檢察署八十四年
度偵字第四八五、八一六五號），提起上訴，判決後，經最高法院第三次發回更審，
本院判決如左：
      主  文
原判決撤銷。
己○○、丁○○共同乘他人急迫貸以金錢，而取得與原本顯不相當之重利為常業，各
處有期徒刑捌月。
    事  實
一、己○○與丁○○二人合資在高雄市苓雅區○○○路二四三號經營「天使之屋女裝
    精品店」，並與美國商業銀行松山分行、豐銀行高雄分行及中國信託商業銀行
    簽約，加入聯合信用卡之特約店；彼等二人因所經營之女裝店生意不佳，並見刷
    卡「假消費、真借款」有利可圖，竟共同基於意圖牟利而以之為常業之犯意，自
    民國八十三年八月間起，在台灣時報及民眾日報等報紙刊登「信用卡貸款」之廣
    告，以0000000電話聯絡，招攬社會上因急迫而需舉債濟急之不特定人，
    見報後前往借錢。己○○明知信用卡持卡人刷卡消費時，應以實際消費情形之簽
    帳單，方可持單向聯合信用卡處理中心請款（聯合信用卡處理中心再向發卡銀行
    請款），然被告己○○仍於借款人等持卡向其借款時，以「假消費、真借款」之
    方式，虛以服飾、皮件之名義製作其業務上登載之消費簽帳單商業會計憑證，交
    由借款人等簽名後，以刷卡金額百分之八十五至百分八十七不等之現款付與借款
    人等，再共同意圖為自己不法之所有，持消費簽帳單其中一聯向聯合信用卡處理
    中心請款（聯合信用卡處理中心再向發卡銀行請款），致使聯合卡信用卡處理中
    心及發卡銀行陷於錯誤，而依刷卡金額扣除手續費（其手續費分別為美國商業銀
    行百分之二點七、中國信託商業銀行百分之三、豐銀行百分之三點五）及營業
    稅後付款，己○○因而取得差額（實際請得金額扣除實際付與借款人金額）作為
    期間（約十九日）之利息，而收取與原本顯不相當之重利，己○○復據該不實消
    費簽帳單記登入帳簿，己○○、丁○○再平分獲利，而以之為業恃以維生。嗣於
    八十三年十二月二十七日，法務部調查局調查員依報載電話聯絡佯稱借款後，經
    人帶往天使之屋女裝精品店，以上開方式借款新台幣（下同）二萬五千元，實得
    現金二萬一千五百元，法務部調查局乃於同日上午十一時四十分許，前往天使之
    屋女裝精品店依法搜索，當場扣得信用卡借款刷卡額支出額帳冊一冊、信用卡借
    款廣告費收據及廣告證明紙一冊、信用卡借款匯豐銀行簽帳單結帳單收據一冊、
    信用卡借款中國信託商業銀行簽帳單結帳單收據一冊、信用卡借款美商銀行簽帳
    單結帳單收據一冊。己○○、丁○○共獲利十萬三千餘元。
二、案經法務部調查局航業海員調查處高雄航業海員調查站移送台灣高雄地方法院檢
    察署檢察官偵查起訴。
    理  由
一、訊據上訴人即被告（下稱被告）己○○、丁○○均矢口否認有右揭犯行，辯稱其
    等經營之精品店並無刷卡借款等語。惟查：
    (一)右揭事實，已迭據被告於調查局訊問、偵查、原審、本院上訴審、更一審供
        承在卷（見偵查卷第三頁反面、第四、五、十四、二十六頁、第二十九頁反
        面、原審卷第十八頁、第四十一四頁反面、第十二頁、本院八十四年度上訴
        字第二七六六號卷第十八頁反面、第三十二頁反面、本院更一審卷第二十八
        頁反面、第二十九頁、第四十九頁反面），並有當場扣得信用卡借款刷卡額
        支出額帳冊一冊、信用卡借款廣告費收據及廣告證明紙一冊、信用卡借款匯
        豐銀行簽帳單結帳單收據一冊、信用卡借款中國信託商業銀行簽帳單結帳單
        收據一冊及信用卡借款美商銀行簽帳單結帳單收據一冊扣案可佐。再法務部
        調查局人員於搜索扣押上開證物時被告己○○亦在場，且被告己○○於本院
        調查中亦供述其在調查站之筆錄係經一一提示證物所作，調查站筆錄均實在
        ，且上開證物係其經營之天使之屋女裝精品店所有而遭當場查扣無訛等語（
        見本審卷第六十六頁、第八十一頁、九十年十一月二十六日訊問筆錄）。又
        證人即法務部調查局調查員李筱斌、陳映呈均證述：「（問：當時如何確定
        清冊編號一信用卡刷卡借款的帳冊？）是我們問被告己○○，他自己說的。
        （問：上面統計金額如何算出？）是由被告他自己當場算出金額的，當時我
        們有看他算，我們再製作在筆錄上，被告說付款是按照刷卡金額的八六折或
        八七折來算，（問：當時清冊上的資料都有核對？）是的，也有經過被告己
        ○○看過，才在扣押清冊上簽名」等語明確。從而扣得之信用卡借款刷卡額
        支出額帳冊一冊、信用卡借款廣告費收據及廣告證明紙一冊、信用卡借款匯
        豐銀行簽帳單結帳單收據一冊、信用卡借款中國信託商業銀行簽帳單結帳單
        收據一冊及信用卡借款美商銀行簽帳單結帳單收據一冊等證物自堪資為佐證
        。
    (二)另參以查獲被告經過，係由法務部調查局調查員陳映呈根據聯合信用卡處理
        中心提供之特約商店資料，先依報上登載之刷卡借款廣告電話000000
        0聯絡嬅都精品服飾店，但無人接聽後，再打0000000聯絡，並約在
        青年路及復興路口青年書局見面，經人帶至天使之屋女裝精品店，其即佯稱
        要刷卡借款二萬五千元，店內小姐隨即聯絡負責人提款後交付，實際借得二
        萬一千五百元，簽帳單上面記載是服飾，其確定天使之屋女裝精品店有刷卡
        借款後，即依法聲請搜索，扣得上開證物，被告承認刷卡借款，事後被告並
        領回借款等情，亦據證人即法務部調查局調查員陳映呈在本院證述明確（見
        本院卷第八十、八十二頁），復有登報廣告、聯合卡信用處理中心特約商店
        資料表、證人陳映呈簽帳單、被告己○○領回借款之領據、搜索票附卷足憑
        。
    (三)被告明知社會上有因急迫而舉債濟急，及因輕率或無經驗而從事舉債之情形
        ，竟預定苛刻條件，再刊登廣告放款，招攬不特定人借款，且收取約十九日
        百分之十三至百分十五之利息（見本院更一審第二十九頁），較之一般債務
        之利息，顯與原本不相當。又被告是否兼有其他營業，仍無礙被告以此為業
        。
    (四)特約商店必須真實消費始得刷卡簽帳，被告既假消費之名，行貸款之實，已
        使聯合信用卡處理中心陷於錯誤，被告不法所有之意圖自明。
    (五)至證人丙○○、戊○○、乙○○及楊朝成均證述係見報紙廣告打00000
        00號電話接洽，再由不詳姓名女子或不詳姓名男子，帶至青年一路二四四
        號嬅都精品服飾店刷卡借款等語，而0000000號電話裝機地址為高雄
        市○○○路二四四號嬅都精品服飾店，亦有中華電信北高雄營運處服務中心
        八十九年六月一日北高股四（八九）查字第一０三二號函及市話用戶姓名及
        裝機地址資料表、高雄市政府建設局八十九高市建設二字第０一九三六三號
        函、營利事業登記申請書等附卷（見本院更二審卷第四十六、四十七頁），
        另附卷之簽帳單二張（簽帳人乙○○）及結帳單七張（見偵查卷第六、七、
        八、十二、十六～廿一頁），其上所載商號分別為嬅都精品服飾店及冠軍高
            爾夫，均非天使之屋女裝精品店，再證人即法務部調查局調查員徐正雄
        在本院亦證述上開證人是聯合信用卡處理中心提供的，亦都在嬅都刷卡借款
        ，因製作筆錄時疏忽沒有把天使之屋精品店及嬅都精品店證物及證人分開，
        故天使之屋女裝精品店沒有證人等語 (見本院卷九十年十二月六日訊問筆錄
        ）。是上開證人應與本案無關，此部分固曾經被告自承，然既與事實不符，
        自無可採。
    綜上所述，被告於更審前自白以報紙刊登「信用卡貸款」廣告，招攬社會上因急
    迫而需舉債濟急之不特定人，見報後前往借錢，再以「假消費、真借款」之方式
    ，虛以服飾、皮件之名義製作其業務上登載之消費簽帳單商業會計憑證，交由借
    款人等簽名後，以刷卡金額百分之八十五至百分八十七不等之現款付與借款人等
    ，再持消費簽帳單其中一聯向聯合信用卡處理中心請款（聯合信用卡處理中心再
    向發卡銀行請款），而領得依刷卡金額扣除手續費（其手續費分別為美國商業銀
    行百分之二點七、中國信託商業銀行百分之三、豐銀行百分之三點五）及營業
    稅之金額之情，堪信與事實相符。被告事後翻異其詞，無非卸責之詞，不足採取
    。被告犯行堪以認定。
二、核被告己○○、丁○○以重利為常業，所為係刑法第三百四十五條常業重利罪，
    甲訴人就此部分犯行，認僅成立刑法第三百四十四條重利罪，惟二者之基本社會
    事實相同，就所犯常業重利罪部分，尚有未洽，起訴法條應予變更。又被告以「
    假消費、真借款」之方式於借款人等持卡向其借款時，製作其業務上登載之不實
    之消費簽帳單，並持單向聯合信用卡處理中心請款，致使聯合信用卡處理中心陷
    於錯誤，而依刷卡金額付款，被告此部分之行為，係犯刑法第三百三十九條第一
    項詐欺取財罪。再信用卡簽帳單，為商業會計法第十五條規定之商業會計憑證，
    被告以「假消費，真借款」之不實事項，填製銷售商品簽帳單之行為，自應成立
    行為時較輕之修正前商業會計法第六十八條第一款之罪。被告所犯詐欺取財犯行
    與以明知不實事項而填製會計憑證犯行，與所犯常業重利罪部分有裁判上一罪關
    係，為起訴效力所及，本院自得併予審理，並應從一重論以常業重利罪。被告己
    ○○與丁○○間有犯意之聯絡與行為之分擔，均為共同正犯。被告等前開詐欺取
    財及以明知不實事項而填製會計憑證犯行，先後各有多次，均係基於概括犯意為
    之，應依連續犯規定各論以一罪。
三、原審據以論罪科刑，固非無見。惟查被告所為係犯常業重利罪，並另犯詐欺取財
    罪及以明知不實事項而填製會計憑證罪，原判決就此部分末及論述，自有未洽，
    被告上訴意旨以未犯罪，指摘原判決不當，雖無理由，但原判決既有可議，仍應
    由本院將原判決撤銷改判。爰審酌被告之行為，危害社會經濟秩序，惟二人均無
    前科，有台灣高等法院被告全國前案紀錄表在卷可參，且被告所為常業重利行為
    ，期間非長，獲利非鉅等一切情狀，各量處有期徒刑八月。
據上論結，應依刑事訴訟法第三百六十九條第一項前段、第三百六十四條、第二百九
十九條第一項前段、第三百條、刑法第二條第一項但書、第二十八條、第三百四十五
條、第三百三十九條第一項、第五十五條、修正前商業會計法第六十六第一款、罰金
罰鍰提高標準條例第一條前段，判決如主文。
本案經檢察官彭南雄到庭執行職務。
中      華      民      國      九十     年     十二    月    三十一    日
                              臺灣高等法院高雄分院刑事第二庭
                                  審判長法官  曾永宗
                                        法官  邱永貴
                                        法官  郭玫利
右正本證明與原本無異。
如不服本判決，應於判決送達後十日內向本院提出上訴狀，其未述理由者並應於提
出上訴狀後十日內向本院補提理由書（應附繕本)。
                                      書記官  高惠珠
中    華    民    國     九十一     年       一       月       三       日
附錄本判決論罪科刑法條
刑法第三百四十五條：
以犯前條之罪為常業者，處五年以下有期徒刑，得併科三千元以下罰金。
刑法第三百三十九條第一項：
意圖為自己或第三人不法之所有，以詐術使人將本人或第三人之物交付者，處五年以
下有期徒刑、拘役或科或併科一千元以下罰金。
修正前商業會計法第六十六第一款：
商業負責人，主辦及經辦會計人員，有左列各款情事之一者，處五年以下有期徒刑拘
役或一萬元以下罰金：
  一  以明知為不實之事項，而填製會計憑證或記入帳冊者。
  二  故意使應保存之會計憑證帳簿報表滅失毀損者。
  三  意圖不法之利益，而變造會計憑證，帳簿報表內容，或撕毀其頁數者
                                                                        Ｆ


司法院資訊處製作；財團法人民間司法改革基金會備份。
